# Introdução ao R

Como mostrado em [@r4ds], o R facilita a análise de dados.


## Instalação do R
A instalação padrão do R é feita a partir do CRAN, uma rede de servidores espalhada pelo mundo que armazena versões idênticas e atualizadas de códigos e documentações para o R.

Para instalar o R no Windows, siga os seguintes passos:

1. Acesse o CRAN: https://www.r-project.org/

2. No menu à esquerda, encontre a opção **Download** e clique em **CRAN**.

3. Escolha a opção de servidor (mirror) mais próxima de você.

4. Clique em **Download R for Windows**.

5. Clique na opção **base**.

6. Na nova página, clique em Download R x.x.x for Windows, sendo x.x.x o número da versão que será baixada. Se você teve algum problema com o download, tente escolher outro servidor no passo 3.

7. Feito o download, clique duas vezes no arquivo baixado e siga as instruções para instalação.

## Instalação do RStudio

Para instalar o RStudio, siga os passos atualizados abaixo:

Acesse a página de downloads do RStudio:

Visite https://posit.co/download/rstudio-desktop/#download.
Verifique os requisitos do sistema:

Certifique-se de que seu sistema operacional é compatível:
Windows: Windows 10 ou superior (64 bits).
macOS: macOS 11 (Big Sur) ou superior.
Linux: Distribuições compatíveis incluem Debian 10, Ubuntu 18.04 LTS, Ubuntu 20.04 LTS, Ubuntu 22.04 LTS, Debian 9, RHEL/CentOS 7, RHEL 8 e OpenSUSE/SLES 15.
Baixe o instalador adequado:

Na seção "All Installers", selecione o instalador correspondente ao seu sistema operacional.
Instale o RStudio:

### Windows:
Execute o arquivo .exe baixado e siga as instruções do assistente de instalação.

### macOS:
Abra o arquivo .dmg baixado, arraste o ícone do RStudio para a pasta "Aplicativos" e, em seguida, ejete a imagem de disco.

### Linux:
Baixe o pacote apropriado (.deb ou .rpm) e instale-o usando as ferramentas de gerenciamento de pacotes do seu sistema.
Inicie o RStudio:

Após a instalação, abra o RStudio para começar a utilizá-lo.
Lembre-se de que o RStudio requer o R instalado previamente. Certifique-se de ter o R instalado antes de prosseguir com a instalação do RStudio.

## Sobre o R

### O que são algoritmos?

**Objetivo do Algoritmo**: Plantar uma árvore.

**Entradas do Algoritmo**:

* Uma muda de árvore.
* Local de plantio escolhido.
* Ferramentas para cavar (como uma pá).
* Água para regar a muda.

**Passos do Algoritmo**:

1. Selecionar o Local: Escolher um local adequado para plantar a muda, considerando a exposição solar, o tipo de solo e o espaço necessário para o crescimento da árvore.

2. Cavar um Buraco: Usar a pá para cavar um buraco no local escolhido. O buraco deve ter profundidade e largura suficientes para acomodar as raízes da muda.

3. Preparar a Muda: Remover a muda do recipiente em que veio, com cuidado para não danificar as raízes.

4. Plantar a Muda: Colocar a muda no buraco, ajustando a profundidade para que a base do tronco fique no nível do solo. Preencher o buraco com terra, firmemente, mas sem compactar excessivamente.

5. Regar a Muda: Regar a muda generosamente para umedecer o solo e ajudar a estabelecer as raízes.

6. Cuidados Posteriores: Incluir instruções básicas de cuidados posteriores, como rega regular, aplicação de mulch para manter a umidade, e proteção contra ervas daninhas.

**Saída do Algoritmo**:

Uma árvore plantada e pronta para crescer no local escolhido.

### O que é uma linguagem de programação?

Uma linguagem de programação é uma forma padronizada de comunicar instruções a um computador. É como uma língua que permite aos programadores escreverem códigos que são convertidos em ações executáveis pelo computador, permitindo a criação de software, aplicativos, websites, e muito mais. Cada linguagem de programação tem sua própria sintaxe e regras, assim como as línguas humanas têm gramática e vocabulário.

### R 📊  
**R** é uma linguagem de programação voltada para análise estatística e visualização de dados.  
Ela permite:  
- Manipulação de grandes volumes de dados 📂  
- Criação de gráficos avançados 📈  
- Modelagem estatística complexa 🔢  

Com uma vasta comunidade e milhares de pacotes disponíveis, **R** é ideal tanto para iniciantes quanto para especialistas em ciência de dados.  

**Alto Nível:**  
R é uma linguagem de programação de alto nível projetada para abstrair detalhes técnicos e permitir que os usuários se concentrem na análise de dados e estatísticas. Ela automatiza tarefas como alocação de memória e manipulação de estruturas complexas, permitindo maior foco nos problemas analíticos e menos em detalhes de implementação.  

**Foco em Análise de Dados:**  
Diferentemente de linguagens de propósito geral, R é especialmente projetada para análise estatística, ciência de dados e visualização. É amplamente usada em áreas como bioestatística, econometria, aprendizado de máquina e pesquisa acadêmica, fornecendo ferramentas especializadas para cada etapa do fluxo de trabalho analítico.  

**Visualizações Avançadas:**  
R é reconhecida por sua capacidade de criar gráficos e visualizações de dados de alta qualidade, tanto para análises exploratórias quanto para apresentações profissionais. Com pacotes como `ggplot2` e `plotly`, é possível produzir desde gráficos básicos até visualizações interativas complexas.  

**Tipagem Dinâmica e Flexibilidade:**  
R utiliza tipagem dinâmica, onde o tipo das variáveis é determinado em tempo de execução. Isso oferece flexibilidade para manipular diferentes tipos de dados, mas requer atenção para evitar inconsistências. Além disso, sua sintaxe foi projetada para facilitar operações vetoriais e manipulação de dados em larga escala, tornando-a eficiente em tarefas analíticas.  

## Fundamentos da linguagem

### Boas práticas de codaR 

O manual de referências de boas práticas: [@tidyverse_style_guide]

Construir...

### ?Dúvidas

```{r, eval=FALSE}
?mean
# ou
help(mean)
```

### Tipos de dados
| Tipo         | Descrição                           | Exemplo                        |
| ------------ | ----------------------------------- | ------------------------------ |
| `numeric`    | Números, incluindo inteiros e reais | `10`, `10.5`                   |
| `integer`    | Números inteiros                    | `as.integer(10)`               |
| `character`  | Cadeias de caracteres (texto)       | `"Olá"`                        |
| `logical`    | Valores booleanos                   | `TRUE`, `FALSE`                |
| `complex`    | Números complexos                   | `1+2i`                         |
| `factor`     | Variáveis categóricas               | `factor(c("A", "B", "A"))`     |
| `list`       | Lista de elementos heterogêneos     | `list(1, "a", TRUE)`           |
| `data.frame` | Tabela de dados estruturados        | `data.frame(x = 1:3, y = 4:6)` |
| `matrix`     | Tabela de dados bidimensional       | `matrix(1:6, nrow = 2)`        |
| `array`      | Dados com mais de duas dimensões    | `array(1:8, dim = c(2, 2, 2))` |
| `NULL`       | Representa a ausência de valor      | `NULL`                         |
| `NA`         | Valor ausente ou indefinido         | `NA`                           |

### Operadores
| Categoria     | Operador       | Descrição                    | Exemplo                  |
| ------------- | -------------- | ---------------------------- | ------------------------ |
| Aritmético    | `+`            | Adição                       | `x + y`                  |
|               | `-`            | Subtração                    | `x - y`                  |
|               | `*`            | Multiplicação                | `x * y`                  |
|               | `/`            | Divisão                      | `x / y`                  |
|               | `^`            | Exponenciação                | `x ^ y`                  |
|               | `%%`           | Módulo (resto da divisão)    | `x %% y`                 |
|               | `%/%`          | Divisão inteira              | `x %/% y`                |
| Comparação    | `==`           | Igual a                      | `x == y`                 |
|               | `!=`           | Diferente de                 | `x != y`                 |
|               | `>`            | Maior que                    | `x > y`                  |
|               | `<`            | Menor que                    | `x < y`                  |
|               | `>=`           | Maior ou igual a             | `x >= y`                 |
|               | `<=`           | Menor ou igual a             | `x <= y`                 |
| Lógico        | `&`            | AND elemento por elemento    | `x & y`                  |
|               | `              | `                            | OR elemento por elemento | `x                          | y` |
|               | `&&`           | AND para o primeiro elemento | `x && y`                 |
|               | `              |                              | `                        | OR para o primeiro elemento | `x |  | y` |
|               | `!`            | NOT lógico                   | `!x`                     |
| Atribuição    | `<-`           | Atribui um valor             | `x <- y`                 |
|               | `->`           | Atribui um valor             | `y -> x`                 |
|               | `=`            | Atribui um valor             | `x = y`                  |
| Pertencimento | `%in%`         | Pertencimento (contém)       | `x %in% y`               |
| Bit a bit     | `bitwAnd()`    | AND bit a bit                | `bitwAnd(x, y)`          |
|               | `bitwOr()`     | OR bit a bit                 | `bitwOr(x, y)`           |
|               | `bitwXor()`    | XOR bit a bit                | `bitwXor(x, y)`          |
|               | `bitwNot()`    | NOT bit a bit                | `bitwNot(x)`             |
|               | `bitwShiftL()` | Deslocamento à esquerda      | `bitwShiftL(x, n)`       |
|               | `bitwShiftR()` | Deslocamento à direita       | `bitwShiftR(x, n)`       |

### Conversão de tipos
| Função            | Descrição                               | Exemplo                              | Resultado           |
| ----------------- | --------------------------------------- | ------------------------------------ | ------------------- |
| `as.numeric()`    | Converte para tipo numérico             | `as.numeric("10.5")`                 | `10.5` (numeric)    |
| `as.integer()`    | Converte para inteiro                   | `as.integer(10.5)`                   | `10` (integer)      |
| `as.character()`  | Converte para texto (character)         | `as.character(10)`                   | `"10"` (character)  |
| `as.logical()`    | Converte para lógico (booleano)         | `as.logical(1)`                      | `TRUE` (logical)    |
|                   |                                         | `as.logical(0)`                      | `FALSE` (logical)   |
| `as.complex()`    | Converte para número complexo           | `as.complex(10)`                     | `10+0i` (complex)   |
| `as.factor()`     | Converte para fator (categorias)        | `as.factor(c("A", "B"))`             | `Factor` com níveis |
| `as.list()`       | Converte para lista                     | `as.list(c(1, 2, 3))`                | `list(1, 2, 3)`     |
| `as.matrix()`     | Converte para matriz                    | `as.matrix(c(1, 2, 3))`              | `matrix` (2D)       |
| `as.data.frame()` | Converte para data frame                | `as.data.frame(matrix(1:4, ncol=2))` | `data.frame`        |
| `as.Date()`       | Converte para data (classe Date)        | `as.Date("2024-11-18")`              | `2024-11-18` (Date) |
| `as.POSIXct()`    | Converte para data/hora                 | `as.POSIXct("2024-11-18 10:00:00")`  | Data/hora (POSIXct) |
| `as.vector()`     | Converte para vetor                     | `as.vector(matrix(1:4, nrow=2))`     | `c(1, 2, 3, 4)`     |
| `as.array()`      | Converte para array (multi-dimensional) | `as.array(1:8)`                      | `array`             |
| `is.numeric()`    | Testa se é numérico                     | `is.numeric(10.5)`                   | `TRUE`              |
| `is.character()`  | Testa se é texto                        | `is.character("text")`               | `TRUE`              |
| `is.logical()`    | Testa se é lógico                       | `is.logical(TRUE)`                   | `TRUE`              |
| `is.factor()`     | Testa se é fator                        | `is.factor(as.factor("A"))`          | `TRUE`              |

### Estruturas de controle
### Estruturas de Controle  

| Estrutura        | Descrição                                                          | Exemplo                                                       |
| ---------------- | ------------------------------------------------------------------ | ------------------------------------------------------------- |
| `if`             | Executa um bloco de código se a condição for verdadeira            | `if (x > 0) { print("Positivo") }`                            |
| `if-else`        | Executa um bloco se a condição for verdadeira e outro se for falsa | `if (x > 0) { print("Positivo") } else { print("Negativo") }` |
| `ifelse`         | Avaliação vetorizada para condicional                              | `result <- ifelse(x > 0, "Positivo", "Negativo")`             |
| `for`            | Itera sobre elementos de um vetor ou lista                         | `for (i in 1:5) { print(i) }`                                 |
| `while`          | Executa um bloco enquanto a condição for verdadeira                | `while (x < 5) { print(x); x <- x + 1 }`                      |
| `repeat`         | Executa um bloco até encontrar um `break`                          | `repeat { if (x > 5) break; print(x); x <- x + 1 }`           |
| `break`          | Interrompe a execução de um laço                                   | `for (i in 1:5) { if (i == 3) break; print(i) }`              |
| `next`           | Pula para a próxima iteração de um laço                            | `for (i in 1:5) { if (i == 3) next; print(i) }`               |
| `switch`         | Seleciona uma opção com base em uma expressão                      | `switch(x, "a" = "Opção A", "b" = "Opção B")`                 |
| Funções anônimas | Executa expressões diretamente em chamadas                         | `sapply(1:5, function(x) x^2)`                                |
| `try`            | Captura erros em blocos de código                                  | `try({ log("a") })`                                           |
| `tryCatch`       | Captura e lida com erros e mensagens                               | `tryCatch(log("a"), error = function(e) print("Erro"))`       |


## Gerenciamento de Pacotes 📦  

O R é uma linguagem poderosa, ampliada pelo uso de pacotes. Com pacotes, é possível adicionar novas funcionalidades e acessar ferramentas específicas para diversas tarefas, como visualização de dados, manipulação e modelagem estatística.  

---

### O que são pacotes?  

Pacotes no R são coleções de funções, conjuntos de dados e documentações. Eles estendem as funcionalidades do R base e são fundamentais para tarefas mais avançadas.  

- Os pacotes podem ser obtidos do **CRAN** (repositório oficial), **GitHub** ou outras fontes.  
- Pacotes populares incluem `ggplot2` (gráficos), `dplyr` (manipulação de dados) e `shiny` (aplicações interativas).  

---

### Instalando pacotes  

Para instalar pacotes no R, utilize a função `install.packages()`.  

#### Exemplo básico:
```{r, eval=FALSE}
# Instalando um pacote do CRAN
install.packages("ggplot2")
```

#### Instalando múltiplos pacotes:
```{r, eval=FALSE}
install.packages(c("dplyr", "tidyr", "stringr"))
```

#### Instalando pacotes do GitHub:
Pacotes disponíveis no GitHub requerem o pacote `remotes` ou `devtools` para instalação:
```{r, eval=FALSE}
# Instalando o pacote remotes
install.packages("remotes")

# Instalando um pacote do GitHub
remotes::install_github("tidyverse/ggplot2")
```

---

### Carregando pacotes  

Depois de instalados, os pacotes precisam ser carregados para uso. Isso é feito com a função `library()`.

#### Exemplo:
```{r, eval=FALSE}
# Carregando o pacote ggplot2
library(ggplot2)
```

Se você não quiser carregar o pacote inteiro, pode usar o operador `::` para chamar uma função específica:
```{r, eval=FALSE}
# Usando a função ggplot() sem carregar o pacote
ggplot2::ggplot(data = mtcars, aes(x = mpg, y = hp))
```

---

### Atualizando pacotes  

Pacotes instalados podem ser atualizados para suas versões mais recentes.  

#### Atualizando todos os pacotes:
```{r, eval=FALSE}
update.packages()
```

#### Atualizando pacotes específicos:
Reinstale o pacote desejado:
```{r, eval=FALSE}
install.packages("dplyr")
```

---

### Removendo pacotes  

Se um pacote não for mais necessário, você pode removê-lo com a função `remove.packages()`.

#### Exemplo:
```{r, eval=FALSE}
remove.packages("stringr")
```

---

### Verificando pacotes instalados  

Você pode listar todos os pacotes instalados ou verificar se um pacote específico está presente.

#### Listando todos os pacotes:
```{r, eval=FALSE}
installed.packages()
```

#### Verificando se um pacote está instalado:
```{r, eval=FALSE}
"ggplot2" %in% rownames(installed.packages())
```

---

### Repositórios  

O R utiliza o **CRAN** como repositório padrão para instalação de pacotes. No entanto, você pode configurar o repositório manualmente, por exemplo, escolhendo um mirror mais rápido:  
```{r, eval=FALSE}
# Configurando um repositório brasileiro
options(repos = c(CRAN = "https://cran.rstudio.com/"))
```

---

### Ferramentas avançadas para gerenciamento  

Para projetos complexos, você pode usar ferramentas para gerenciar versões de pacotes e ambientes:  

- **`renv`**: Cria ambientes isolados para projetos, garantindo que as dependências permaneçam consistentes:  
  ```{r, eval=FALSE}
  install.packages("renv")
  renv::init()
  ```

- **`packrat`**: Alternativa mais antiga ao `renv`, também para isolamento de dependências.  

- **`conda`**: Se você utiliza Python junto com R, o `conda` permite gerenciar pacotes R em ambientes híbridos.

---

### Conclusão  

Gerenciar pacotes é uma habilidade essencial para qualquer usuário de R. Com a prática, você poderá instalar, atualizar, remover e gerenciar pacotes com eficiência, garantindo que suas análises sejam sempre baseadas em ferramentas atualizadas e confiáveis.

## Importação e Exportação de Dados 📂  

O R oferece diversas ferramentas para **importar** e **exportar dados** em diferentes formatos, permitindo que você trabalhe com arquivos como CSV, Excel, bancos de dados, arquivos de texto e muito mais.

---

### Importando dados  

#### **1. Arquivos CSV**  
O formato CSV é amplamente utilizado e facilmente manipulável no R com a função `read.csv()` ou a função mais moderna `readr::read_csv()`.

```{r, eval=FALSE}
# Usando a função base
dados <- read.csv("caminho/para/seu/arquivo.csv")

# Usando o pacote readr (do Tidyverse)
dados <- readr::read_csv("caminho/para/seu/arquivo.csv")
```

#### **2. Arquivos Excel**  
Para importar dados de planilhas Excel, você pode usar pacotes como `readxl` ou `openxlsx`.

```{r, eval=FALSE}
# Instale o pacote readxl, se necessário
install.packages("readxl")

# Lendo uma planilha Excel
library(readxl)
dados <- read_excel("caminho/para/seu/arquivo.xlsx", sheet = 1)
```

#### **3. Arquivos de texto**  
Para arquivos de texto delimitados (como TSV), use `read.delim()` ou `readr::read_tsv()`.

```{r, eval=FALSE}
# Arquivo delimitado por tabulação
dados <- read.delim("caminho/para/seu/arquivo.txt")

# Com readr
dados <- readr::read_tsv("caminho/para/seu/arquivo.txt")
```

#### **4. Bancos de Dados**  
Para se conectar a bancos de dados, use pacotes como `DBI` e `RSQLite`.

```{r, eval=FALSE}
# Exemplo com SQLite
install.packages("DBI")
install.packages("RSQLite")

library(DBI)
con <- dbConnect(RSQLite::SQLite(), "caminho/para/seu/banco.sqlite")
dados <- dbReadTable(con, "nome_da_tabela")
dbDisconnect(con)
```

#### **5. Outros formatos populares**  
- JSON: Use o pacote `jsonlite`.  
- XML: Use o pacote `xml2`.  
- Arquivos SPSS, Stata e SAS: Use o pacote `haven`.

```{r, eval=FALSE}
# Exemplo de JSON
install.packages("jsonlite")
dados <- jsonlite::fromJSON("caminho/para/seu/arquivo.json")
```

---

### Exportando dados  

#### **1. Exportando para CSV**  
A função `write.csv()` é usada para salvar dados em formato CSV.

```{r, eval=FALSE}
# Salvando um data frame como CSV
write.csv(dados, "caminho/para/saida.csv", row.names = FALSE)
```

#### **2. Exportando para Excel**  
Para salvar dados em Excel, use o pacote `openxlsx`.

```{r, eval=FALSE}
# Instale o pacote openxlsx, se necessário
install.packages("openxlsx")

# Escrevendo dados em uma planilha Excel
library(openxlsx)
write.xlsx(dados, "caminho/para/saida.xlsx")
```

#### **3. Exportando para outros formatos**  
O R permite salvar dados em diversos formatos com as funções correspondentes:
- Texto (`write.table()`)
- JSON (`jsonlite::toJSON()`)
- Bancos de dados (`dbWriteTable()`).

**Exemplo com JSON:**
```{r, eval=FALSE}
jsonlite::toJSON(dados, pretty = TRUE, file = "caminho/para/saida.json")
```

---

### Dicas e boas práticas  
- Sempre verifique os tipos de dados importados com `str()` ou `glimpse()`.  
- Para grandes volumes de dados, considere pacotes otimizados como `data.table` ou `vroom`.  
- Configure o diretório de trabalho corretamente para evitar erros de caminho:  
  ```{r, eval=FALSE}
  setwd("caminho/para/seu/diretorio")
  ```

---

### Conclusão  

Importar e exportar dados são passos essenciais em qualquer análise. O R oferece uma ampla gama de ferramentas para lidar com diversos formatos, garantindo flexibilidade e eficiência no seu fluxo de trabalho. Escolha o método mais adequado às suas necessidades e explore as possibilidades!


## Funções da família `apply()` no R

As funções da família `apply()` são usadas para realizar operações repetitivas em vetores, listas, matrizes e data frames de forma eficiente e vetorizada, substituindo muitos loops explícitos (`for`).

---

### **1. `apply()`**
Aplica uma função ao longo de uma **margem** de uma matriz ou array (linhas ou colunas).

- **Uso:** Para matrizes e arrays.  
- **Sintaxe:** `apply(X, MARGIN, FUN, ...)`
  - `X`: Matriz ou array.  
  - `MARGIN`: Margem a operar:
    - `1` para linhas.
    - `2` para colunas.  
  - `FUN`: Função a ser aplicada.

**Exemplo:**
```r
# Soma das colunas de uma matriz
mat <- matrix(1:9, nrow = 3)
apply(mat, 2, sum)
# Resultado: [1] 12 15 18

# Média das linhas
apply(mat, 1, mean)
# Resultado: [1] 2 5 8
```

---

### **2. `lapply()`**
Aplica uma função a cada elemento de uma **lista** ou **vetor** e retorna uma **lista** como resultado.

- **Uso:** Para listas e vetores.  
- **Sintaxe:** `lapply(X, FUN, ...)`

**Exemplo:**
```r
# Quadrado de cada elemento de um vetor
vec <- 1:5
lapply(vec, function(x) x^2)
# Resultado: [[1]] 1, [[2]] 4, [[3]] 9, [[4]] 16, [[5]] 25

# Aplicação em uma lista
lst <- list(a = 1:3, b = 4:6)
lapply(lst, sum)
# Resultado: $a 6, $b 15
```

---

### **3. `sapply()`**
Uma versão simplificada de `lapply()` que retorna um **vetor** ou **matriz** (se possível) em vez de uma lista.

- **Uso:** Para listas e vetores.  
- **Sintaxe:** `sapply(X, FUN, ...)`

**Exemplo:**
```r
# Quadrado de cada elemento
vec <- 1:5
sapply(vec, function(x) x^2)
# Resultado: [1] 1 4 9 16 25

# Soma dos elementos em uma lista
lst <- list(a = 1:3, b = 4:6)
sapply(lst, sum)
# Resultado: [1] 6 15
```

---

### **4. `vapply()`**
Semelhante a `sapply()`, mas requer que você **especifique o tipo de retorno esperado** (mais seguro).

- **Uso:** Para listas e vetores.  
- **Sintaxe:** `vapply(X, FUN, FUN.VALUE, ...)`
  - `FUN.VALUE`: Define o tipo e formato esperado do retorno.

**Exemplo:**
```r
# Soma dos elementos em uma lista com tipo esperado (numeric)
lst <- list(a = 1:3, b = 4:6)
vapply(lst, sum, numeric(1))
# Resultado: [1]  6 15
```

---

### **5. `mapply()`**
Aplica uma função a múltiplos argumentos/vetores **simultaneamente** (como um `map` em Python).

- **Uso:** Para múltiplos vetores ou listas.  
- **Sintaxe:** `mapply(FUN, ..., MoreArgs = NULL)`

**Exemplo:**
```r
# Soma de dois vetores
vec1 <- 1:5
vec2 <- 6:10
mapply(sum, vec1, vec2)
# Resultado: [1]  7  9 11 13 15

# Repetição customizada
mapply(rep, 1:3, 3:1)
# Resultado: [[1]] 1, [[2]] 2 2, [[3]] 3 3 3
```

---

### **6. `tapply()`**
Aplica uma função a subconjuntos de um vetor, definidos por um **fator** ou grupos.

- **Uso:** Para agrupamento.  
- **Sintaxe:** `tapply(X, INDEX, FUN, ...)`
  - `X`: Vetor numérico.
  - `INDEX`: Fator ou lista de fatores para agrupar.

**Exemplo:**
```r
# Média por grupo
vec <- c(1, 2, 3, 4, 5, 6)
grp <- factor(c("A", "A", "B", "B", "C", "C"))
tapply(vec, grp, mean)
# Resultado: $A 1.5, $B 3.5, $C 5.5
```

---

### **7. `by()`**
Semelhante a `tapply()`, mas retorna resultados organizados por **subgrupos** e funciona com data frames.

- **Uso:** Para data frames.  
- **Sintaxe:** `by(data, INDICES, FUN, ...)`

**Exemplo:**
```r
# Soma dos valores por grupo em um data frame
df <- data.frame(value = 1:6, group = c("A", "A", "B", "B", "C", "C"))
by(df$value, df$group, sum)
# Resultado:
# A: 3
# B: 7
# C: 11
```

---

### Conclusão
As funções da família `apply()` tornam o R extremamente poderoso e eficiente para manipulação de dados. Use:
- **`apply()`** para matrizes/arrays.
- **`lapply()`** e **`sapply()`** para listas/vetores.
- **`mapply()`** para múltiplos vetores.
- **`tapply()`** e **`by()`** para agrupamentos.

Escolha a função mais adequada com base na estrutura dos dados e no resultado desejado! 🚀


## Pipe (`%>%`) do dplyr

### O que é o `%>%`?
O operador `%>%` é chamado de pipe.
Ele permite encadear funções de maneira a facilitar a leitura e compreensão do código.
Ao invés de ficar atribuindo valores intermediários ou aninhando várias funções, você simplesmente passa o resultado de uma função como entrada para a próxima.

### Exemplos de Uso
Vamos usar o conjunto de dados mtcars para entender como o pipe facilita a manipulação de dados:

Sem `%>%` (Sem Pipe)
Imagine que queremos fazer as seguintes operações no dataset mtcars:

Filtrar apenas os carros que têm mais de 20 milhas por galão (mpg > 20).
Selecionar apenas as colunas mpg, cyl, e hp.
Sem o operador `%>%`, o código ficaria assim:

```{r}
library(dplyr)

# Sem pipe
filtered_data <- filter(mtcars, mpg > 20)
selected_data <- select(filtered_data, mpg, cyl, hp)
```
<br>
Com `%>%` (Com Pipe)
Podemos simplificar isso usando o pipe:

```{r}
library(dplyr)

# Usando pipe
selected_data <- mtcars %>%
  filter(mpg > 20) %>%
  select(mpg, cyl, hp)
```

```{r, echo=FALSE, message=FALSE, warning=FALSE}
library(kableExtra)

head(selected_data) %>%
  knitr::kable() %>%
  kableExtra::kable_styling(full_width = FALSE, bootstrap_options = c("striped", "hover"))
```
<br>
Note como o código com `%>%` é mais legível e direto. Ele segue uma lógica sequencial que permite facilmente entender o que está sendo feito em cada etapa.

## data.table

### O que é o `:=`?
O operador `:=` é chamado de operador de atribuição por referência.
Ele pertence ao pacote data.table e é usado para adicionar ou modificar colunas em um data.table.
O `:=` é mais eficiente do que usar `<-` em um data.table, pois faz as modificações "por referência", o que significa que não cria cópias desnecessárias dos dados, sendo muito mais rápido e eficiente em termos de memória.

### Exemplos de Uso
Vamos usar o pacote data.table para entender como o `:=`
 funciona.

Primeiro, vamos criar um data.table com alguns dados fictícios:
```{r}
library(data.table)

# Criação de um data.table
DT <- data.table(
  id = 1:5,
  valor = c(10, 15, 20, 25, 30)
)

```
Adicionando uma Nova Coluna com `:=`

Podemos adicionar uma nova coluna chamada valor_2 que seja o dobro do valor existente na coluna valor:
```{r}
DT[, valor_2 := valor * 2]

print(DT)

```
<br>

Modificando uma Coluna Existente com `:=`

Podemos também modificar uma coluna existente. Vamos modificar a coluna valor_2 para ser o triplo do valor da coluna valor:
```{r}
DT[, valor_2 := valor * 3]

print(DT)
```
