---
title: "Manejo de Florestas Plantadas"
---

# Manejo de Florestas Plantadas

## Altura Dominante

A altura dominante, que representa a média das alturas das árvores mais altas e/ou mais grossas de um determinado número de árvores por hectare, é menos influenciada por variações de densidade e competições locais entre árvores menores, tornando-a uma medida confiável da qualidade do sítio. Com ela, é possível estimar o potencial de crescimento da floresta, modelar curvas de crescimento e projetar a produção futura, auxiliando no planejamento sustentável e na tomada de decisões estratégicas no manejo florestal.

<br>

Dados exemplo:
[Baixar dados](data/DesafioCalcHdom.csv)

```{r, echo=FALSE, message=FALSE, warning=FALSE}
#install.packages("kableExtra")

BD <- read.csv2("data/DesafioCalcHdom.csv")

library(kableExtra)

# Exibir o data.frame com formatação extra
head(BD) %>%
  knitr::kable() %>%
  kableExtra::kable_styling(full_width = FALSE, bootstrap_options = c("striped", "hover"))
```

### Calculando altura dominante por parcela (Assman)
```{r}
BD <- read.csv2("data/DesafioCalcHdom.csv")
colnames(BD)[1] = c("areaParc")
BD <- BD[, 1:5]
BD <- BD[order(BD$Parc, BD$Ht, decreasing = TRUE),]
row.names(BD) <- NULL

Parc <- unique(BD$Parc)
Hdom <- unique(BD$Parc)

j <- 1
for (i in Parc) {
  a <- round(mean(BD[which(BD$Parc==i),1])*100/10000, 0)
  H <- BD[which(BD$Parc==i),5]
  Hdom[j] <- round(mean(H[1:a]), 2)
  j <- j+1
}

BD2 <- as.data.frame(cbind(Parc, Hdom))
BD <- merge(BD, BD2)

rm(a, H, Hdom, i, j, Parc)

```
<br>
Resultado:
```{r, echo=FALSE, message=FALSE, warning=FALSE}
library(kableExtra)

# Exibir o data.frame com formatação extra
BD2 %>%
  knitr::kable() %>%
  kableExtra::kable_styling(full_width = FALSE, bootstrap_options = c("striped", "hover"))
```