# Introdução ao R

## Instalação

## RStudio

## Fundamentos da linguagem

## Gerenciamento de pacotes

## Importação e exportação da dados

## Pipe (%>%) do dplyr

### O que é o %>%?
O operador <strong>*%>%*</strong> é chamado de pipe.
Ele permite encadear funções de maneira a facilitar a leitura e compreensão do código.
Ao invés de ficar atribuindo valores intermediários ou aninhando várias funções, você simplesmente passa o resultado de uma função como entrada para a próxima.

### Exemplos de Uso
Vamos usar o conjunto de dados mtcars para entender como o pipe facilita a manipulação de dados:

Sem <strong>*%>%*</strong> (Sem Pipe)
Imagine que queremos fazer as seguintes operações no dataset mtcars:

Filtrar apenas os carros que têm mais de 20 milhas por galão (mpg > 20).
Selecionar apenas as colunas mpg, cyl, e hp.
Sem o operador <strong>*%>%*</strong>, o código ficaria assim:
```{r}
library(dplyr)

# Sem pipe
filtered_data <- filter(mtcars, mpg > 20)
selected_data <- select(filtered_data, mpg, cyl, hp)


```
<br>
Com <strong>*%>%*</strong> (Com Pipe)
Podemos simplificar isso usando o pipe:

```{r}
library(dplyr)

# Usando pipe
selected_data <- mtcars %>%
  filter(mpg > 20) %>%
  select(mpg, cyl, hp)
```
```{r, echo=FALSE, message=FALSE, warning=FALSE}
library(kableExtra)

head(selected_data) %>%
  knitr::kable() %>%
  kableExtra::kable_styling(full_width = FALSE, bootstrap_options = c("striped", "hover"))
```
<br>
Note como o código com <strong>*%>%*</strong> é mais legível e direto. Ele segue uma lógica sequencial que permite facilmente entender o que está sendo feito em cada etapa.

## data.table

### O que é o :=?
O operador := é chamado de operador de atribuição por referência.
Ele pertence ao pacote data.table e é usado para adicionar ou modificar colunas em um data.table.
O := é mais eficiente do que usar <- em um data.table, pois faz as modificações "por referência", o que significa que não cria cópias desnecessárias dos dados, sendo muito mais rápido e eficiente em termos de memória.

### Exemplos de Uso
Vamos usar o pacote data.table para entender como o := funciona.

Primeiro, vamos criar um data.table com alguns dados fictícios:
```{r}
library(data.table)

# Criação de um data.table
DT <- data.table(
  id = 1:5,
  valor = c(10, 15, 20, 25, 30)
)

```
Adicionando uma Nova Coluna com :=
Podemos adicionar uma nova coluna chamada valor_2 que seja o dobro do valor existente na coluna valor:
```{r}
DT[, valor_2 := valor * 2]

print(DT)

```
<br>

Modificando uma Coluna Existente com :=
Podemos também modificar uma coluna existente. Vamos modificar a coluna valor_2 para ser o triplo do valor da coluna valor:
```{r}
DT[, valor_2 := valor * 3]

print(DT)
```

## Manipulação de dados 